臺灣新竹地方法院刑事判決　　　　　　100年度審易字第141號
公　訴　人　臺灣新竹地方法院檢察署檢察官
被　　　告　紀釋評
上列被告因毀損案件，經檢察官提起公訴（99年度偵字第7686號
），本院合議庭裁定適用簡式審判程序，判決如下：
    主  文
紀釋評犯損害債權罪，處有期徒刑月，如易科罰金，以新臺幣
壹仟元折算壹日。
    事實及理由
壹、構成犯罪事實：
一、紀釋評係啟晶科技有限公司（下稱啟晶公司）之總經理，並
    擔任和晶股份有限公司（下稱和晶公司）負責人。緣啟晶公
    司與泰谷光電科技股份有限公司（下稱泰谷光電公司）前有
    貨款給付之糾紛，經本院於民國98年5 月11日以97年度重訴
    字第99號民事判決紀釋評應連帶給付泰谷光電公司新臺幣（
    下同）21,241,348元，得假執行，泰谷光電公司因而取得強
    制執行執行名義，上開判決並於98年5 月13日送達紀釋評。
    詎紀釋評明知泰谷光電公司對其已取得執行名義，為避免其
    名下財產遭強制執行，竟於將受強制執行之際，基於損害泰
    谷光電公司債權之犯意，利用其與姜建忠間尚存有280 餘萬
    元（姜建忠尚未取得任何債權之執行名義而得參與分配，且
    原無優先受償權及擔保物權存在）之債務關係，於98年5 月
    13日委託不知情之代書鄭鈞鴻辦理設定抵押權事宜，由代書
    鄭鈞鴻於98年5 月15日前往新竹市地政事務所，將紀釋評名
    下坐落於新竹市○○段○○段0000-0000 、0000-0000 地號
    之土地及其上建物新竹市○○段第二小段620 建號（門牌新
    竹市○○路153 號7 樓之4 ，下稱本件房地），以設定第二
    順位最高限額抵押權方式，設定最高限額抵押權1,000,000
    元予不知情之姜建忠（另為不起訴處分），並於98年5 月18
    日完成登記。嗣於98年8 月6 日，泰谷光電公司向本院民事
    執行處聲請強制執行紀釋評所有本件房地，經核定鑑價後僅
    值1,229,997 元，於清償第一順位德商意志銀行股份有限公
    司之897,917 元及第二順位姜建忠之抵押優先債權1,000,00
    0 元後，因顯無拍賣實益，而未進行強制執行拍賣程序，足
    生損害於泰谷光電公司之債權。
二、案經泰谷光電公司訴由臺灣新竹地方法院檢察署檢察官偵查
    起訴。
貳、程序方面：
    本件被告紀釋評所犯損害債權罪，非死刑、無期徒刑、最輕
    本刑為3 年以上有期徒刑之罪，或高等法院管轄第一審之案
    件，被告於本院準備程序進行中，就被訴事實為有罪之陳述
    ，經本院合議庭認合於刑事訴訟法第273 條之1 第1 項之規
    定，裁定適用簡式審判程序，合先敘明。
、認定犯罪事實所根據的證據及理由：
一、被告紀釋評於本院準備程序及簡式審判程序訊問時之自白（
    見本院卷第28至34頁）。
二、證人即同案被告姜建忠於偵查中之證述（見臺灣新竹地方法
    院檢察署98年度他字第2253號卷【下稱他2253號卷】第91至
    96、101 、198 至199 、204 至206 頁，99年度偵字第7686
    號卷【下稱偵7686號卷】第10頁）。
三、證人即告訴人代理人林一哲律師、複代理人徐志凱於偵查中
    、本院準備程序及簡式審判程序訊問時之證述（見他2253號
    卷第49至50、198 、204 至206 頁，偵7686號卷第9 至10、
    20頁，本院卷第29、33頁）。
四、證人鄭鈞鴻、紀釋焜於偵查中之證述（見他2253號卷第89至
    91頁）。
五、本院99年度重訴字第99號民事判決及確定證明書、上開民事
    判決之本院送達回證、新竹市○○段○○段0000-0000 、00
    00-0000 地號土地及其上建物新竹市○○段第二小段620 建
    號（門牌新竹市○○路153 號7 樓之4 ）之土地登記及建物
    登記第二類謄本、本院民事執行處98年10月14日函、新竹市
    地政事務所98年11月23日函附土地登記申請案、證人姜建忠
    提出之抵押權設定契約書及他項權利證明書、證人鄭鈞鴻之
    請款明細表、告訴人之民事強制執行聲請狀等影本各1 份（
    見他2253號卷第6 至26、30至39、175 至178 、268 頁、本
    院97年度重訴字第99號民事影卷、本院98年度司執字第1868
    8 號民事執行影卷）。
肆、論罪科刑的理由：
一、按刑法第356 條損害債權罪之成立，僅須債權人對於債務人
    取得強制執行法第4 條所列執行名義，得以隨時聲請法院強
    制執行者，即屬之；而所謂取得執行名義，不以經判決確定
    者為限，且於他人取得執行名義後，確有毀壞、處分或隱匿
    其財產之行為，即足以成立犯罪。又假執行之裁判，依強制
    執行法第4 條第1 項第2 款之規定得為強制執行執行名義；
    凡有假執行宣告之判決，一經法院將該判決宣示，即發生執
    行之效力，此時債權人自得從宣示之日起隨時可向法院聲請
    假執行，無庸俟收受判決正本後方能聲請（臺灣高等法院暨
    所屬法院61年度法律座談會刑事類第51號研討結果）。次按
    刑法第356 條損害債權罪所稱之「將受強制執行之際」，係
    指債權人對債務人取得執行名義後，強制執行程序未終結前
    之期間而言（最高法院86年度台非字第327 號判決意旨參照
    ）。再按該罪所謂之「處分」，與民法上之處分同其意義，
    凡在事實上就物體為變更消減之行為，及在法律上就權利為
    移轉、拋棄或限制之行為，均屬之。而不動產物權，依法律
    行為而取得設定、喪失及變更者，非經登記不生效力（民法
    第758 條參照）。法律上處分不動產既以登記為生效要件，
    則自訂立不動產買賣（或設定抵押權）契約，至出賣人（或
    抵押人）備齊書類證件申請地政機關為移轉所有權（或設定
    抵押權）登記過程中、履行契約之行為，宜認為均為處分不
    動產之行為。至於出賣人（或抵押人）協同買受人（或抵押
    權人）向地政機關申請登記後，地政機關承辦人員簽辦完成
    登記之行為，係出賣人（或抵押人）處分行為所生之效果，
    並非處分行為本身，出賣人（或抵押人）之處分行為，於備
    齊書類證件向地政機關申請登記時即已完成（臺灣高等法院
    91年度上易字第1424號判決意旨、法務部（73）法檢（二）
    字第1076號函參照）。查本件被告與告訴人間上開有假執行
    宣告之民事判決，係於98年5 月11日宣判，斯時告訴人已取
    得執行名義，而被告於98年5 月13日旋將其所有本件房地委
    託代書辦理設定最高限額抵押權予姜建忠，並由代書於98年
    5 月15日向地政機關申請登記，當時告訴人尚未向法院聲請
    強制執行，業如前述，揆諸上開說明，被告自係在將受強制
    執行之際，為處分其財產之行為。
二、論罪：核被告紀釋評所為，係犯刑法第356 條之損害債權罪
    。
三、科刑：審酌被告不循正當救濟途徑以解決債權糾葛，竟意圖
    損害債權人之債權，而觸犯本件犯行，損及告訴人之債權，
    及犯罪之手段、犯罪所生之損害，暨被告犯罪後坦承犯行，
    態度尚可等一切情狀，量處如主文所示之刑，並諭知易科罰
    金之折算標準。
伍、適用法律依據：
一、程序法方面：刑事訴訟法第273 條之1 第1 項、第299 條第
    1 項前段。
二、實體法方面：刑法第356 條、第41條第1 項前段，判決如主
    文。
本案經檢察官邱宇謙到庭執行職務。
中    華    民    國   100    年    4     月    21    日
                    刑事第九庭  法  官        邱忠義
以上正本證明與原本無異。
如不服本判決，應於判決送達後10日內向本院提出上訴書狀。上
訴書狀應敘述具體理由，未敘述上訴理由者，應於上訴期間屆滿
後20日內補提理由書狀於本院（均須按他造當事人之人數附繕本
）「切勿逕送上級法院」。
中    華    民    國   100    年    4     月    21    日
                                書記官        李念純
附錄本案論罪科刑實體法條全文：
刑法第356 條：
債務人於將受強制執行之際，意圖損害債權人之債權，而毀壞、
處分或隱匿其財產者，處2 年以下有期徒刑、拘役或5 百元以下
罰金。